ACORDAO-COMPLETO-2372058

ACÓRDÃO 10870/2020 ATA 34/2020 - SEGUNDA CÂMARA

VISTOS, relatados e discutidos os presentes autos de Tomada de Contas Especial instaurada pelo Ministério do Turismo - MTur em desfavor do Apostole Lazaro Chryssafidis e da pessoa jurídica Associação Brasileira das Empresas de Transporte Aéreo Regional (Abetar) , em razão da não comprovação da boa e regular aplicação dos recursos repassados por meio do Convênio 1885/2009 (Siafi/Siconv 728599) ;
ACORDAM os Ministros do Tribunal de Contas da União, reunidos em Sessão da 2ª Câmara, ante as razões expostas pelo Relator, em:
9.1. desconsiderar a personalidade jurídica das sociedades empresárias e da associação abaixo relacionadas, para promover a responsabilização de seus respectivos dirigentes e sócios:
	Sociedade empresária/associação
	Sócios

	ARC Consultoria Empresarial Ltda. (CNPJ 23.463.441/0001-25) 
	Anya Ribeiro de Carvalho (CPF: XXX.110.513-XX) e Zoya Dias Ribeiro (CPF XXX.998.613-XX) 

	CH2 Comunicação Corporativa Ltda. - ME (CNPJ 08.445.761/0001-69) 
	Srs. Andreas Lazaros Chryssafidis (CPF XXX.915.078-XX) e Mariana de Oliveira Finco (CPF XXX.684.649-XX) 

	Tosi Treinamentos Ltda. (CNPJ 09.606.437/0001-48) 
	Aline Vanessa Pupim (CPF XXX.113.628-XX) e Renata Silva Lourenco Santana (CPF XXX.187.188-XX) 

	HC Comunicação & Marketing Ltda. (CNPJ 10.408.955/0001-36) 
	Camila Silva Lourenco (CPF XXX.055.398-XX) e Hellem Maria de Lima e Silva (CPF XXX.803.736-XX) 

	Instituto Nova Cidadania, atual Instituto Brasileiro de Estudos e Pesquisa em Inovacão, Tecnologia e Competitividade (CNPJ 04.079.862/0001-02) 
	Fernando Aparecido Cursino (CPF XXX.328.388-XX) e Jordana Karen de Morais Mercado (CPF XXX.920.358-XX) 

9.2.	autorizar a SecexTCE a:
9.2.1	promover as citações tal como propostas na instrução de peça 83, item 68, alínea "b";
9.2.2.	proceder ao traslado, para os presentes autos, das peças do TC Processo 000.887/2015-3 necessárias à instrução, em especial daquelas referentes aos documentos referentes à Ação Civil Pública 0004522-21.2013.4.03.6103 e ao Inquérito Civil Público 1.34.014.000129/2011-96; 
9.2.3.	realizar diligência, com fundamento nos arts. 10, § 1º, e 11 da Lei 8.443/1992, c/c o art. 157 do RI/TCU, à Caixa Econômica Federal, para que, no prazo de 15 (quinze) dias, encaminhe cópia do extrato da conta bancária específica do Convênio 1885/2009-MTur (agência 2741, conta corrente 0600-8) relativo ao período de 1/3/2010 a 31/10/2010.

Tomada de contas especial instaurada pelo Ministério do Turismo - MTur em desfavor do Sr. Apostole Lazaro Chryssafidis (CPF   004.123.298-40) e da pessoa jurídica Associação Brasileira das Empresas de Transporte Aéreo Regional - Abetar (CNPJ 05.086.765/0001-00), em razão da não comprovação da boa e regular aplicação dos recursos repassados do Convênio 1885/2009 (Siafi/Siconv 728599) celebrado entre o ministério e a referida associação.

Segunda Câmara

Entidades e Órgãos do Governo do Estado de São Paulo.

3. Interessados/Responsáveis:
3.1. Interessado: Ministério do Turismo (05.457.283/0001-19).
3.2. Responsáveis: Aline Vanessa Pupim (XXX.113.628-XX); Andreas Lazaros Chryssafidis (XXX.915.078-XX); Anya Ribeiro de Carvalho (XXX.110.513-XX); Apostole Lazaro Chryssafidis (XXX.123.298-XX); Arc Arquitetura e Urbanismo Ltda. - EPP (23.463.441/0001-25); Associação Brasileira das Empresas de Transporte Aéreo Regional - Abetar (05.086.765/0001-00); Camila Silva Lourenço Lam Seng (XXX.055.398-XX); CH2 Comunicação Corporativa Ltda. - ME (08.445.761/0001-69); Fernando Aparecido Cursino (XXX.328.388-XX); HC Comunicacao & Marketing Ltda. - ME (10.408.955/0001-36); Hellem Maria de Lima e Silva (XXX.803.736-XX); IBEC-Instituto Brasileiro de Estudos e Pesquisa em Inovação, Tecnologia e Competitividade (04.079.862/0001-02); Jordana Karen de Morais Mercado (XXX.920.358-XX); Mariana de Oliveira Finco (XXX.684.649-XX); Renata Silva Lourenco Santana (XXX.187.188-XX); Tosi Treinamentos Ltda. - ME (09.606.437/0001-48); Zoya Dias Ribeiro (XXX.998.613-XX).

13.1. Ministros presentes: Ana Arraes (Presidente), Augusto Nardes e Aroldo Cedraz (Relator).
13.2. Ministro-Substituto convocado: Marcos Bemquerer Costa.
13.3. Ministro-Substituto presente: André Luís de Carvalho.

AROLDO CEDRAZ

Adoto como Relatório a instrução de peça 83 da Secretaria de Tomada de Contas Especial (SecexTCE) , cuja proposta de encaminhamento contou com a anuência de seu corpo dirigente (peças 84 e 85) :
"INTRODUÇÃO
Trata-se de tomada de contas especial instaurada pelo Ministério do Turismo - MTur em desfavor do Sr. Apostole Lazaro Chryssafidis (CPF   XXX.123.298-XX) e da pessoa jurídica Associação Brasileira das Empresas de Transporte Aéreo Regional - Abetar (CNPJ 05.086.765/0001-00) , em razão da não comprovação da boa e regular aplicação dos recursos repassados do Convênio 1885/2009 (Siafi/Siconv 728599) celebrado entre o ministério e a referida associação.
HISTÓRICO
O Convênio 1885/2009 teve por objeto a realização do projeto intitulado ""incentivar o turismo por meio do apoio ao 'Projeto de Qualificação Técnica e Capacitação Profissional para o segmento do Transporte Aéreo Regional'", tendo seu termo sido firmado pelas partes em 16/10/2006, com vigência estipulada inicialmente para o período de 30/12/2009 a 30/12/2010 (Peça 4) .
Houve prorrogação de ofício do termo final da vigência para 17/03/2011, 17/07/2011 e, finalmente, por termo aditivo, até 17/09/2013 (peça 36) .
Os recursos previstos para implementação do objeto do referido convênio foram orçados no valor total de RS 1.224.712,00, sendo R$ 1.095.500,00 à conta do concedente e R$ 129.212,00 de contrapartida da convenente. Os recursos federais foram liberados mediante as ordens bancárias 2010OB800438, de 17/3/2010, e 2010OB801260, de 13/9/2010 (peça 13) .
A análise da documentação de prestação de contas final dos recursos do convênio, conforme parecer à peça 45, fez concluir que não foram atendidos os requisitos de para aprovação da execução pacto de acordo. Em consequência, promoveu-se diligência à entidade convenente para apresentação de documentação apta a sanear as lacunas detectadas. 
Conforme exposto na Nota Técnica de Análise Financeira 12/2012 (peça 43) , as constatações da Controladoria-Geral da União na Auditoria Especial n. 00190.020860/2011-31, deste Tribunal ínsitas no Acórdão 2236/2011-TCU-Plenário, bem como em inquérito civil público do Ministério Público Federal evidenciaram esquema de fraudes nas contratações de serviços praticadas por dirigentes da Abetar. 
Tendo em consideração a insuficiência das contas apresentadas, bem como as fortes evidências de simulação do certame licitatório, contratações e da prestação de serviços à Abetar por meio de sociedades empresárias fictícias, formulou-se juízo de reprovação da prestação de contas do convênio e recomendou-se a rescisão do convênio. 
Acolhendo os termos do Parecer Técnico n. 24/2013, de 9/7/2013, o concedente reprovou as contas apresentadas e pronunciou-se pela existência de débito no valor integral dos recursos transferidos.
Acolhendo manifestação de sua consultoria jurídica (Parecer n. 209/2013) , o Mtur rescindiu o pacto por meio do Termo de Rescisão Unilateral do Convênio n. 728599/2009, de 5/9/2013 (peça 51) . 
Em nova análise da prestação de contas, contida na Nota Técnica de Reanálise Financeira n. 737/2016, de (peça 58) , reiterou-se o juízo de irregularidade na execução do convênio e a adoção das medidas para obtenção do ressarcimento do débito. 
No Relatório de Tomada de Contas Especial (peça 65) , em que os fatos estão circunstanciados, a responsabilidade pelo dano causado ao erário foi atribuída solidariamente à entidade Associação Brasileira das Empresas de Transporte Aéreo Regional e ao dirigente que subscreveu o pacto e a documentação de prestação de contas, Sr. Apostole Lazaro Chryssafidis, em razão da impugnação das despesas realizadas com os recursos repassados. 
Conforme relatado pelo tomador de contas, verifica-se que houve convocação do dirigente da entidade convenente para apresentar defesa quanto às inconformidades apuradas na prestação de contas, por intermédio de edital publicado no Diário Oficial da União em 18/11/2016 (peça 61) . 
Ante a ausência de manifestação dos responsáveis e de recolhimento do valor impugnado, o Ministério do Turismo instaurou a presente tomada de contas especial.
O Ministério da Transparência, Fiscalização e Controladoria-Geral da União emitiu relatório e certificado de auditoria (peças 66 e 67, respectivamente) concluindo pela responsabilidade solidária da entidade com seus dirigentes pelo ilícito gerador de dano ao erário e certificou a irregularidade das contas das responsáveis. O dirigente do Órgão de Controle Interno emitiu parecer de sua competência, bem assim houve pronunciamento ministerial (peças 68 e 69, respectivamente) .
Encaminhamento Anterior
Na instrução inicial do feito nesta Unidade Técnica (peça 70) constatou que não haviam sido juntados aos autos todos os documentos integrantes da prestação de contas, em especial os extratos da movimentação da conta específica do convênio e comprovantes das transferências financeiras de recursos do convênio. 
Verificou-se que constavam dos autos os seguintes documentos relativos à execução do pacto:
 termos de contratos celebrados com as sociedades empresárias ARC Consultoria Empresarial Ltda (CNPJ 23.463.441/0001-25) , CH2 Comunicação Corporativa Ltda. - ME (CNPJ 08.445.761/0001-69) , Tosi Treinamentos Ltda (CNPJ 09.606.437/0001-48) , e HC Comunicação & Marketing Ltda (CNPJ 10.408.955/0001-36) e com a associação Instituto Nova Cidadania (CNPJ 04.079.862/0001-02) (peças 21; 23; 24; 27; 28, 30) ;  
 notas fiscais de serviços da ARC Consultoria Ltda. n. 93 e 104, ambas de 14/9/2012, nos valores de R$ 78.000,00 e R$ 117.000,00 (peça 22, p. 1-2) e recibos respectivos (peça 26, p. 1-2) ;
 nota fiscal de serviços da CH2 Comunicação e Serviços, de 4/3/2010, no valor de R$ 115.150,00 (peça 22, p. 3) e recibo respectivo (peça 26, p. 3) ; 
 notas fiscais de serviços da Tosi Treinamento n. 10, de 7/6/2010, 11 de 2/9/2010 e 12, de 24/9/2010, nos valores de R$ 82.500,00; R$ 192.500,00; e R$ 190.850,00 (peça 29, p. 1-3) e recibos respectivos (peça 31, p. 2-4) ;
 notas fiscais da HC Comunicação e Marketing n. 20, de 24/9/2010, no valor de R$ 68.100,00 (peça 29, p. 4) e recibo respectivo (peça 31, p. 5) ;
Em tais circunstâncias, propôs-se diligenciar ao Ministério do Turismo para obtenção de cópia integral da documentação de prestação de contas do Convênio 1885/2009 (Siafi/Siconv 728599) apresentada pela Abetar, incluindo o extrato bancário da conta corrente específica de movimentação dos recursos do convênio.
Propôs-se, ainda, que fosse autorizado o traslado, para os presentes, autos das peças do TC Processo 000.887/2015-3 necessárias à instrução, em especial daquelas referentes à Ação Civil Pública 0004522-21.2013.4.03.6103 e ao Inquérito Civil Público n. 1.34.014.000129/2011-96.
Promovida a medida diligência proposta (peças 73-77) , conforme despacho do Secretário desta Secex-TCE (peça 72) , no uso da competência delegada pelo Ministro-Relator Aroldo Cedraz, verifica-se que o Ministério do Turismo encaminhou informações e documentos em atendimento à diligência (peças 79 e 80) .
EXAME TÉCNICO
Exame da diligência
Em atendimento ao requerido na diligência, a Assessoria Especial de Controle Interno do Mtur encaminhou expediente da Coordenação-Geral de Convênios do ministério (peça 79) , juntamente com mídia eletrônica (CD) contendo a cópia digitalizada da documentação referente ao Convênio 1885/2009 (peça 80) .
O exame da documentação encaminhada evidencia que se trata das peças integrantes da prestação de contas da primeira parcela dos recursos do convênio apresentada pela Abetar em junho de 2010, incluindo demonstrativos, editais e despachos de homologação/adjudicação das licitações Convite 001/2010 e 002/2010 e extrato da conta bancária específica do convênio (peça 80, p. 2-207) . 
Foram enviadas, ainda, cópias dos seguintes documentos relativo ao convênio:
pareceres técnicos relativos à celebração (peça 80, p. 251-267; 275-276; 463-469) , prestação de contas (peça 80, p. 323/326) e execução físico-financeira do pacto (peça 80, 435-444; 493-510; 512-516; 520-525 e 597-603) ;
justificativas apresentadas pelo presidente da Abetar ao Mtur relativas às irregularidades detectadas na execução do pacto (peça 80, p. 528-567) ; e
 contratos, notas fiscais e recibos emitidos pelas pessoas jurídicas beneficiárias dos pagamentos (peça 8, p. 394-397; 402-403; 413-414; 422-427; e 433-434) .
Relativamente ao extrato bancário da conta corrente específica de movimentação dos recursos (Caixa Econômica Federal, Agência 2741, conta corrente 0600-8) , observa-se que as cópias apresentadas compreendem somente os pagamentos realizados com a primeira parcela dos recursos, ocorrida no interstício de 16/3/2010 a 14/6/2010. 
Não obstante, os documentos fiscais e recibos apresentados, juntamente com o extrato parcial da conta corrente específica, permitem identificar as datas de ocorrência e valores dos desembolsos. Com base nesse dados, constata-se que foram feitos pagamentos pela entidade convenente totalizando R$ 1.083.297,00, conforme detalhado na tabela 1 infra.
Tabela 1 - Pagamentos efetuados com recursos do Convênio
	Credor
	Data do pagamento
	Valor (R$) 

	CH2 Comunicação e Marketing Ltda.
	18/3/2010
	115.150,00

	Instituto Nova Cidadania
	18/3/2010
	246.400,00

	ARC Consultoria Empresarial Ltda.
	1/4/2010
	117.000,00

	ARC Consultoria Empresarial Ltda.
	15/9/2010
	78.000,00

	Tosi Treinamentos Ltda.
	16/6/2010
	82.500,00

	Tosi Treinamentos Ltda.
	15/9/2010
	192.500,00

	Tosi Treinamentos Ltda.
	1/10/2010
	190.850,00

	HC Comunicação e Marketing
	8/10/2010
	68.100,00

	Total
		1.090.500,00

Verifica-se, portanto, que foram obtidos elementos suficientes para embasar a responsabilização, quantificação do débito e formular as imputações de irregularidade. Sem embargo, entende-se necessário obter cópia integral do extrato bancário da conta corrente acima citada, relativo ao período de 1/3/2010 a 31/10/2010, junto à Caixa Econômica Federal, a fim de ratificar a movimentação financeira acima detalhada.
Caracterização das irregularidades geradoras do dano ao erário.
De acordo com o relatório do tomador de contas, o dano ao erário apurado nesta TCE configurou-se pela ausência de comprovação da regular aplicação dos recursos federais no objeto do convênio, uma vez que foram constadas evidências de simulação de contratações e pagamento de despesas superfaturadas a empresas fictícias ou utilizadas para desviar recursos, além de lacunas documentais relativas à execução físico-financeira do pacto. 
Extrai-se dos autos que o concedente emitiu Relatório de Acompanhamento (peça 32) , relatando que as etapas 01 e 03 do objeto, previstas no plano de trabalho, haviam sido totalmente executadas. Quanto à etapa 02, verificou-se que houve execução de 80% do previsto. Relativamente à etapa 01 da meta 04, informou-se que houve contratação de empresa especializada em executar programas de treinamento e educação corporativa e profissional na modalidade ensino à distância.
Ante as informações oriundas desta Corte de Contas, da CGU, do MPF e de grupo de trabalho especial próprio, o Mtur reprovou a prestação de contas apresentada pela Abetar e notificou o dirigente da entidade para que fossem restituídos os recursos repassados.
No Parecer Técnico de Análise de Prestação de Contas n. 33/2012 (peça 45) , emitido pela Departamento de Qualificação, Certificação e Produção Associada ao Turismo, relacionam-se as irregularidades/impropriedades constatadas pela CGU, pelo Grupo de Trabalho do MTur e pelo próprio departamento, conforme abaixo transcrito:
ausência nos autos de cópia do estatuto da convenente;
fortes indícios de superfaturamento nos valores orçados;
a contrapartida foi definida pelo convenente como sendo bens/serviços, mas descrita como sendo prestada na forma de passagens aéreas orçadas e contratadas com terceiros. Ademais, os valores orçados fogem bastante dos praticados pelo mercado, o que indica, além de superfaturamento, que a convenente teria orçado tais serviços além do normal com intuito de conseguir que o valor final de sua contrapartida se tornasse mais alto;
indícios de favorecimento de um grupo de empresas com ligações com o Diretor/Presidente da convenente;
assinatura dos contratos 01 e 02/2010 antes da realização do correspondente procedimento licitatório (01/2010) ;
comprovação de gastos mediante documentação insuficiente;
comprovação insuficiente da realização da capacitação prevista no plano de trabalho;
envio da Planilha de 'Demonstrativo de Pagamentos Vinculados a Metas e Etapas' detalhada;
comprovação da execução de apenas quatro metas e respectivas etapas, com documentos comprobatórios, visto que não é possível identificar a comprovação de algumas etapas.
Necessidade de apresentar ao concedente exemplar de banner, lâmina, bloco de anotações, caneta e pasta da entrega da criação da campanha de divulgação, sensibilização e mobilização.
Necessidade de apresentação de comprovantes da execução dos trabalhos da equipe na criação e produção da Plataforma LMS (Learning management system) para os treinamentos da Abetar, além da aplicação do material didático na Plataforma, quais os conteúdos que foram elaborados, os responsáveis pelos trabalhos: gerenciamento, validação do matéria e etc, ademais a comprovação das reuniões de trabalho com todas as equipes envolvidas."
Relativamente ao favorecimento ilícito e pagamentos por preços superiores aos de mercado, importa reproduzir as constatações de fraude e superfaturamento efetuadas na auditoria especial promovida pela CGU no convênio sob análise (peça 54, p. 2-7) :
 (...) 
O Convênio teve por objeto o planejamento, gerenciamento e estudos do projeto (Meta 1) , realização da divulgação, mobilização, sensibilização e articulação do público-alvo para o projeto (Meta 2) , desenvolvimento e elaboração de conteúdos e definição de metodologias com base na educação à distância -EAD (Meta 3) , aplicação da metodologia e dos conteúdos desenvolvidos (Meta 4) . 41 
Destaca-se que a prorrogação de vigência do convênio, por meio do Primeiro Termo Aditivo, até 17/09/2013, foi efetivada sem que tenha sido comprovada pela entidade convenente qualquer execução física, contudo com execução financeira significativa, haja vista que a totalidade dos recursos do convênio foi repassada em duas parcelas já liberadas. 
II.6.1. Direcionamento na contratação de empresas, mediante simulação de procedimento licitatório na execução do convênio nº 728599/2009, celebrado com a Associação Brasileira das Empresas de Transporte Aéreo Regional. 
Verificou-se que, para a contratação de empresas prestadoras dos serviços realizados no âmbito do convênio n° 728599/2009, a Associação Brasileira das Empresas de Transporte Aéreo Regional -ABETAR realizou simulação de procedimento licitatório. 
Acerca da aplicação dos dispositivos da Lei de Licitações aos convênios, acordos, ajustes e congêneres, prescreve o Decreto nº 6.170, de 25 de julho de 2007: 
¿Art. 11. Para efeito do disposto no art. 116 da Lei nº 8.666, de 21 de junho de 1993, a aquisição de produtos e a contratação de serviços com recursos da União transferidos a entidades privadas sem fins lucrativos deverão observar os princípios da impessoalidade, moralidade e economicidade, sendo necessária, no mínimo, a realização de cotação prévia de preços no mercado antes da celebração do contrato.¿ 
Cabe ressaltar que a ABETAR não utilizou o procedimento de cotação prévia e sim optou por utilizar a modalidade de licitação Convite, que é regulada pela Lei nº 8.666/1993, para contratar as empresas para prestação dos serviços previstos no Convênio nº 728599/2009. Contudo, os dispositivos da Lei nº 8666/93 não foram observados pela entidade, como será demostrado a seguir. 
Em relação à modalidade de licitação, a Lei nº 8.666/1993 estabelece, no artigo 23, inciso II, o limite de R$ 80.000,00 para contratação por meio de licitação na modalidade Convite. Porém os valores de referência para cada uma das quatro metas do Plano de Trabalho eram superiores a R$100.000,00, de forma que a ABETAR não poderia ter utilizado a modalidade convite para a contratação e sim deveria ter utilizado a modalidade tomada de preços. 
A não observância da modalidade correta acarretou em (sic) descumprimento do princípio da publicidade, considerando que não houve publicação do edital, restringindo dessa forma o número de participantes no processo, bem como o princípio da impessoalidade no momento em que foram convidadas empresas a critério da entidade contratante, a ABETAR. 
De acordo com a documentação juntada ao processo, identificam-se as seguintes empresas contratadas para a realização do objeto do convênio: 
a) ARC Consultoria Empresarial -valor do contrato R$ 195.000,00, com vigência de 4 meses a partir de 01.04.2010, (meta 1, fase1.1) ; 
b) Instituto Nova Cidadania -valor do contrato R$ 246.400,00, com vigência de 10 meses, a partir de 04.02.2010, (meta 1, fase 1.2) ; 
c) CH2 Comunicação corporativa -valor do contrato R$ 115.150,00, com vigência de 6 meses, a partir de 06.02.2010, (meta 2) ; 
d) Tosi Treinamentos Ltda. -valor do contrato R$ 275.000,00, com vigência de 6 meses, a partir de 20.05.2010 (meta 3) ; 
e) Tosi Treinamentos Ltda. -valor do contrato R$ 190.850,00, com vigência de 3 meses, a partir de 24.09.2010, (meta 4) e 
f) HC Comunicação e Marketing Ltda -valor do contrato R$ 68.100,00, com vigência de 03 meses, a partir de 24/09/2010. 
Outro fato importante a destacar é a contratação da empresa HC Comunicação e Marketing Ltda., por meio do contrato nº 06/2010. A citada empresa foi contratada pelo valor de R$ 68.100,00 sem a realização de licitação, tampouco cotação prévia. Importante também mencionar que a descrição dos serviços contidos na nota fiscal nº 0020, de 24/09/2010, emitida pela empresa HC é igual aos serviços prestados pela empresa CH2 Comunicação Corporativa, ou seja, houve duplicidade de pagamento pelos mesmos serviços. 
 (...) 
II.6.2. Antecipação de pagamento à contratada, previamente à execução dos serviços 
A Associação Brasileira das Empresas de Transporte Aéreo Regional celebrou 06 contratos para execução do objeto do convênio nº 728599/2009. Em todos os contratos existiam cláusulas prevendo que o pagamento à contratada seria feito na assinatura do contrato, mediante a apresentação de documento fiscal. A Tabela 13 abaixo demonstra essa relação de data da assinatura do contrato com a data da emissão de nota fiscal. 
Tabela 13: Detalhamento dos valores pagos no âmbito do convênio, relacionados às datas de assinatura do contrato, de emissão da nota fiscal e de pagamento
 
	Nº contrato
	Empresa contratada 
	Data da assinatura do contrato 
	Nº da nota fiscal 
	Data da nota fiscal 
	Valor da nota fiscal 

	01/2010 
	CH2 Comunicação corporativa 
	04/02/10 
	47 
	04/03/10 
	115.150,00 

	02/2010 
	Instituto Nova Cidadania 
	04/02/10 
	5 
	05/03/10 
	246.400,00 

	03/2010 
	ARC Consultoria Empresarial 
	01/04/10 
	93 
	01/04/10 
	117.000,00 

Observando a Tabela 13 acima, ficou demostrado que as notas fiscais foram emitidas no mesmo dia da assinatura dos contratos ou em data próxima, sem que os serviços tivessem sido efetivamente prestados à época em que os pagamentos foram realizados.
II.6.3. Superfaturamento na contratação de empresa para a produção de DVD, no âmbito do Contrato nº 05/2009 no montante de R$ 185.975,00. 
Analisando o Contrato nº 05/2009, celebrado entre a ABETAR e a empresa Tosi Treinamentos LTDA, foi constatado que os valores praticados no instrumento contratual estão superiores aos praticados no mercado, conforme demonstrado na Tabela 14 a seguir. 
Tabela 14: Comparação entre os valores pagos para a produção de DVD no âmbito do convênio e aqueles orçados por fornecedores
	Material
	Quantidade
	Valor total do contrato nº 05/2009
	Valor médio unitário pesquisas de preços
	Valor total -pesquisas de preços
	Superfaturamento

	DVD 
	1500 
	190.850,00 
	      3,25 
	4.875,00 
	185.975,00 

A ausência de comprovação da boa e regular aplicação dos recursos transferidos em razão da ausência de documentos que permitam a formação de juízo quanto à regular execução físico-financeira do objeto configura violação ao disposto no art. 37, caput c/c o art. 70, parágrafo único, da Constituição da República Federativa do Brasil, art. 93 do Decreto-lei 200/67, art. 66 do Decreto 93.872/1996.
A jurisprudência desta Corte de Contas é pacífica quanto à necessidade de os executores de convênios comprovarem a boa e regular aplicação dos recursos públicos transferidos pela União mediante demonstração da execução física do objeto e do nexo causal financeiro. (Acórdão 2364/2007-TCU-Segunda Câmara, Rel. Min. Benjamin Zymler, 3223 - TCU - Segunda Câmara - Rel. Min. Marcos Bemquerer, 9544/2017 - 2ª Câmara - Rel. Min. Augusto Nardes e 7200/2018 - TCU - Segunda Câmara - Rel. Min. Marcos Bemquerer, dentre muitos outros) .
Especificamente quanto à comprovação da realização de eventos custeados com recursos do Ministério do Turismo relativos a convênios celebrados anteriormente ao exercício de 2010, este Tribunal tem entendimento firmado em sede de consulta (Acórdão 1459/2012-TCU-Plenário - Rel. Min. Augusto Nardes) . A tese adotada é de que são exigíveis para a prestação de contas não somente os documentos previstos no art. 28 da Instrução Normativa STN 1/1997, como também outros estabelecidos pelas normas posteriores do concedente (fotografias, jornais pós-evento, CDs, DVDs, entre outros) , caso necessários.
Na hipótese dos autos, verifica-se que, ao ter ciência das constatações de fraude em convênios firmado com a Abetar, o Mtur requereu a apresentação de elementos probatórios adicionais relativos à execução dos contratos celebrados com os prestadores de serviço especificados na prestação de contas, especialmente documentos comprobatórios da realização efetiva do evento programado. Os responsáveis, todavia, deixaram de apresentar a comprovação requerida, configurando violação do dever de prestar contas e autorizando a presunção de prejuízo ao erário.
Registre-se que a entidade Abetar e o Sr. Apostole Lázaro Chryssafidis constam como responsáveis em outros onze processos em tramitação neste TCU originados das constatações objeto do Inquérito Civil Público n. 1.34.014.000129/2011-96 e diversas ações civis públicas referentes a atos de improbidade administrativa causadores de enriquecimento ilícito e danos ao patrimônio público, a partir da liberação de recursos pelo MTur à Abetar. 
Relativamente às evidências do uso das sociedades empresárias citadas nestes autos no esquema de fraudes envolvendo a referida entidade, releva transcrever trecho do relatório que embasou o Acórdão 973/2018-TCU-Plenário - Rel. Min. Bruno Dantas, prolatado nos autos do TC Processo 000.887/2015-3, TCE relativa a outro convênio firmado pelo Mtur com a Abetar:
 (...) 
15. O Ministério do Turismo reprovou as contas do Convênio 732394/2010, glosando tais despesas e exigindo a devolução integral dos recursos repassados, em virtude de irregularidades levantadas pela CGU em trabalho especial de auditoria, consoante motivação consignada na Nota Técnica de Análise Financeira 111/2013.
16. É oportuno frisar que a ação da CGU tem estreita conexão com as investigações do Ministério Público Federal, que já haviam sido iniciadas e cujos resultados obtidos até então foram previamente comunicados ao Controle Interno, influenciando, assim, o foco e as conclusões de seu trabalho, bem como a seleção dos acordos objeto de tal fiscalização (peça 24, p. 42-43 e 52-53) . Embora o MTur., no parecer técnico que reprovou as contas (Nota Técnica 111/2013) , para fundamentar seu posicionamento, reproduza apenas os achados descritos no relatório da CGU, entendemos que as ocorrências levantadas pelo MPF são cruciais para a adequada caracterização dos fatos que efetivamente justificam a glosa integral dos recursos que, em síntese, referem-se a desvio de recursos públicos, em benefício indevido do dirigente máximo da entidade convenente, viabilizado a partir de fraudes cometidas em atos licitatórios e contratuais que resultaram na contratação das duas empresas identificadas no item 13 acima.
17. Assim, para fins de compreender melhor as irregularidades levantadas e fundamentar o deslinde da matéria, examinaremos, nos próximos tópicos abaixo, os achados da ação fiscalizatória da CGU e as principais ocorrências detectadas nas apurações do Ministério Público Federal.
Fiscalização da CGU
18. A CGU fiscalizou o acordo objeto da presente TCE, formalizando os achados de sua ação no Relatório de Auditoria Especial 00190.020860/2011-31 (peça 24, p. 40-93) , de dezembro de 2011. Da análise desse relatório, no que diz respeito apenas à execução do Convênio 732394/2010 (peça 24, p. 84-93) , foram registradas as seguintes ocorrências:
a) aprovação de plano de trabalho contendo descrições genéricas e imprecisas, sem detalhamento dos itens de despesas e sem análise dos custos envolvidos (peça 24, p. 85-86) .
19. Trata-se de irregularidade que não pode motivar, por si só, a glosa dos recursos, cujo campo de responsabilidade está adstrito ao órgão concedente, por conta de deficiência na análise do projeto previamente à execução do pacto. A CGU, em razão dessa ocorrência, dentre outras, fez recomendação para se apurar as responsabilidades (item 7.1.c - peça 24, p. 45) . No âmbito deste Tribunal, tal matéria já foi examinada. O referido relatório de auditoria da CGU foi objeto da Representação Processo 009.143/2012-2, apreciada pelo Acórdão 6282/2013-TCU-Primeira Câmara (peça 58, p. 1-2) . Nesse processo, a então 5ª Secex solicitou e examinou os esclarecimentos/documentos acerca das recomendações efetivadas pela CGU (instrução técnica, itens 3, 5.1, 5.1.4 - peça 58, p. 5, 7 e 13) . Diante desse contexto, descabe propor qualquer medida complementar de controle para apurar tal irregularidade.
b) direcionamento na contratação de empresas, mediante simulação de procedimento licitatório (peça 24, p. 86-88) .
20. Em síntese, a CGU registrou que as contratações das empresas executoras do objeto do convênio sob exame não atenderam as exigências previstas na Lei 8.666/1993 e no Decreto 6.170/2007. Observou que a Abetar promovera o Convite 3/2010, com valor total de R$ 166.700,00, quando o correto deveria ter sido o uso da modalidade licitatória tomada de preços, levando-se em conta o limite máximo para a modalidade convite, de R$ 80.000,00 (art. 23, inciso II, da Lei 8.666/93) . Além disso, devido à publicidade mais restrita inerente ao convite, a CGU asseverou que ocorrera restrição à participação de potenciais interessados, bem como ofensa aos princípios da impessoalidade e moralidade, visto que as empresas convidadas possuíam algum grau de vínculo com o gestor da entidade contratante. Ademais, para sustentar a tese de direcionamento das contratações, destaca que as empresas contratadas foram também convidadas para a realização dos mesmos eventos nos anos anteriores, de 2008 e 2009.
21. A maior parte do raciocínio desenvolvido pela CGU enfatiza a utilização indevida da modalidade convite, ao invés de tomada de preços, pois o valor global da licitação superaria o limite estabelecido para o convite pela Lei 8.666/93, aplicável às contratações da Abetar, entidade privada, por força do art. 11 do Decreto 6.170/2007.
22. O aspecto crucial para revelar a simulação do certame licitatório e o direcionamento das contratações refere-se aos indícios de conluio, da existência meramente fictícia das contratadas e de seus vínculos diretos, ou não, com o dirigente máximo do contratante, fato apenas citado no tópico do achado de auditoria sob exame, mas não detalhado. Na verdade, quanto à caracterização desses indícios, devemos nos apoiar nas conclusões das investigações do Ministério Público Federal, trabalho mais abrangente e aprofundado. Inclusive, no relatório de auditoria da CGU, os indícios de fraude mencionados são meras reproduções daqueles já então indicados nas apurações da Procuradoria da República de São José dos Campos/SP, encontrando-se descritos em trecho diverso daquele que aborda a caracterização do achado de direcionamento e simulação do certame licitatório (peça 24, p. 52-53) .
23. Não restam dúvidas acerca da natureza grave da presente irregularidade, mas sua melhor caracterização, em conjunto com a identificação do dano ao erário decorrente de sua prática e dos respectivos responsáveis, será complementada e concluída abaixo, no tópico pertinente aos fatos detectados nas investigações do Ministério Público Federal.
 (...) 
27. Cabe destacar que o caso ora examinado trata de atos licitatórios e contratuais de natureza fraudulenta, com o conluio entre licitantes, que resultaram na contratação de empresas de fachada, controladas de fato pelo dirigente máximo da entidade convenente ou por pessoas com as quais possuía vínculo de parentesco, trabalho ou de negócios, usando-as para desviar recursos em seu benefício, conforme melhor explicitado no próximo tópico (itens 31 a 37) .
28. Nesse contexto de fraudes, as propostas apresentadas, os contratos celebrados e as notas fiscais pagas evidenciam uma realidade fictícia, inidônea, sem qualquer compatibilidade com a situação fática que se verificou efetivamente na execução física e financeira do objeto pactuado. Não há como associar os pagamentos aos eventos realizados, especialmente porque empresas de existência figurativa, desprovidas de estrutura física e administrativa, não possuem capacidade operacional e técnica para prestar qualquer serviço. Logo, o débito a ser imputado é pelo total dos pagamentos, de R$ 150.000,00, como ao final será proposto nesta instrução, tornando-se inócuo comprovar que uma parcela desse prejuízo decorre de superfaturamento por preços acima do mercado, ainda mais quando se considera que os documentos que sustentariam o exame dos preços são meras peças de ficção.
d) (...) 
Investigação do Ministério Público Federal
31. No âmbito do Inquérito Civil Público 1.34.014.000129/2011-96 (ICP 129/2011 - peças 23 a 32) , a Procuradoria da República no município de São José dos Campos/SP investigou diversos convênios celebrados entre o Ministério do Turismo e a Abetar, concluindo pela ocorrência de fraudes em licitações e na execução dos objetos pactuados com o propósito de desviar recursos públicos de origem federal. Tal procedimento investigatório resultou na Ação Civil Pública de Improbidade Administrativa 0004522-21.2013.4.03.6103 (Inicial - peça 34, p. 19-134) , que tramita atualmente na 2ª Vara Federal da aludida municipalidade.
32. Em síntese, o Parquet Federal, a partir de análise documental, provas testemunhais, inspeções in loco e, em especial, da quebra do sigilo bancário das pessoas físicas e jurídicas envolvidas, examinando minuciosamente a destinação final dos pagamentos efetivados à conta dos recursos transferidos, verificou a existência de um esquema fraudulento marcado pela mesma maneira de agir: simulação de licitações para contratar empresas fictícias vinculadas, direta ou indiretamente, ao Diretor Presidente da Abetar, Sr. Apostole Lazaro Chryssafidis, beneficiando-o com os recursos desviados dos pagamentos de serviços supostamente prestados pelas contratadas.
33. Para explicitar as ilicitudes tratadas na ação civil pública acima destacada, o Ministério Público Federal elaborou, para cada convênio investigado, relatório individualizado das fraudes detectadas, assim como relatórios sobre as principais empresas envolvidas nos atos fraudulentos de licitação e de desvio dos pagamentos realizados (Anexos A e B do ICP 129/2011) .
34. No caso do Convênio 732394/2010, o Relatório 14 do Anexo A (peça 24, p. 1-17) trata analiticamente de suas irregularidades, enquanto os Relatórios 17 e 20 do Anexo B (peça 24, p. 18-27 e 28-38, respectivamente) detalham as evidências de conluio das empresas que executaram seu objeto, da existência meramente fictícia e de uso ilícito das contratadas para o desvio dos recursos transferidos, assim como do vínculo, de parentesco, empregatício ou de negócios, entre as empresas envolvidas e o dirigente máximo da Abetar. Além disso, os Relatórios 16, 18, 19 e 21 do Anexo B (peça 25) tratam das demais empresas participantes da sistemática de fraudes para desviar recursos.
35. Do exame conjunto dos relatórios acima destacados, bem como em virtude de análises próprias desta Unida Técnica, destacam-se os seguintes fatos:
a) cinco empresas participaram do Convite 3/2010. Quatro fazem parte do grupo de empresas de fachada, administradas de fato pelo gestor da Abetar ou por pessoas com as quais mantinha vínculo: HC Comunicação & Marketing Ltda., Mercado & Mercado Eventos Ltda. - ME (atual Mercado Eventos Ltda. - ME) , CH2 Comunicação Corporativa Ltda., e Tosi Treinamentos Ltda. Por sua vez, a proposta da empresa AB&G Associados Comunicação & Marketing S/C Ltda. não é fidedigna (alínea 'e' abaixo) ;
b) a HC Comunicação & Marketing Ltda., contratada para prestar os serviços de assessoria de imprensa e comunicação das duas metas: seminário e congresso, teve as propostas do Convite 3/2010 (peça 15, 177-178 e 185-186) e respectivos contratos (peça 15, p. 198-205) assinados pela sócia minoritária, Sra. Camila Silva Lourenço (peça 54, 9) . Entretanto, essa prática é uma tentativa de não evidenciar a sócia administradora de tal empresa, Sra. Hellem Maria de Lima e Silva, que era, à época das ocorrências, contadora da entidade convenente (peça 54, p. 3; e peça 24, p. 20-21) e de outras participantes das fraudes (CH2 - peça 54, p. 16; Tosi - peça 54, p. 22; WP - peça 54, p. 26; e IBEC - peça 54, p. 31-32) ;
c) a empresa Mercado & Mercado Eventos Ltda., contratada para a prestação dos serviços de coordenação/organização das duas metas: seminário e congresso, teve a proposta do Convite 3/2010 (peça 15, 187-188) e respectivo contrato (peça 15, p. 206-208) assinados pelo sócio minoritário à época dos fatos, Sr. Alejandro Sigfrido Mercado Filho (peça 54, 14) . Entretanto, essa prática é uma tentativa de não evidenciar a sócia administradora de tal empresa, Sra. Jordana Karen de Morais Mercado (peça 54, p. 13) , considerada 'braço direito' do Sr. Apostole Lazaro Chryssafidis, exercendo funções de secretária e/ou assessora na Abetar  (peça 24, p. 31-32) ;
d) a Sra. Jordana Karen de Morais Mercado, não obstante ser sócia administradora da Mercado & Mercado Eventos Ltda., assinou todos os contratos decorrentes do Convite 3/2010 (peça 15, p. 198-208) na condição de testemunha. Comportamento idêntico foi praticado pela Sra. Aline Vanessa Pupim, à época sócia administradora da empresa Tosi Treinamentos Ltda. - ME, que participou do mesmo certame licitatório, mas teve suas propostas assinadas por sócio minoritário (peça 15, p. 175-176, 186-184; e peça 54, p. 24) . Tais fatos revelam o conluio entre licitantes e a natureza de simulação dos atos licitatórios e contratuais;
e) a empresa AB&G Associados Comunicação & Marketing S/C Ltda., participante do Convite 3/2010 (peça 15, p. 179-180) , por meio de sua sócia, declarou ao MPF que não retirou tal convite, não reconhecendo como sua a assinatura aposta em tal certame e que o papel timbrado utilizado não faz parte dos formulários oficialmente adotados por tal empresa (peça 24, p. 2-3) ;
f) as propostas da CH2 Comunicação Corporativa Ltda. no âmbito do Convite 3/2010 (peça 15, p. 173-174 e 181-182) , eram fictícias, pois essa empresa teria encerrado efetivamente suas atividades entre o final de 2007 e início de 2008, bem como por ser falsa a assinatura atribuída à sócia que a subscreveu (Mariana Finco) , nos termos de declarações feitas ao MPF (peça 24, p. 2-4; e peça 26, p. 61 e 77) . Além disso, tal empresa tem como sócio majoritário Andreas Lazaro Chryssafidis, sobrinho do Sr. Apostole Lazaro Chryssafidis (peça 54, p. 17) , revelando, assim, seu estreito vínculo com o dirigente máximo da Abetar;
g) a conta bancária da contratada HC Comunicação & Marketing Ltda. revelou, na mesma data do pagamento que lhe foi concedido (31/5/2010) , transferências de recursos para outra empresa do grupo de fraudes: WP Comunicação e Marketing Ltda. (peça 25, p. 43-57) , bem como, em dias subsequentes, para outra participante do Convite 3/2010: CH2 Comunicação Corporativa Ltda. (peça 24, p. 5) , empresa essa que também recebeu recursos da outra contratada, Mercado & Mercado Eventos Ltda., na data de seu respectivo pagamento (peça 24, p. 6) . Ao se examinar conjuntamente as contas dessas empresas, verificou-se, em regra, confusão patrimonial e administração financeira comum, com os recursos desviados sendo aplicados ao final em despesas de custeio e investimento do Sr. Apostole Lazaro Chryssafidis e dos membros de sua família, bem como em gastos da Abetar e das empresas participantes do esquema de fraudes, com o pagamento sempre sendo efetivado por empresa diversa e estranha às obrigações originariamente assumidas (peça 24, p. 5-6, 25-27, e 35-38) ;
h) evidências das contratadas terem existência meramente fictícia, desconstituída de sede própria com capacidade administrativa e operacional para realizar qualquer objeto social, encontrando-se, ainda, sob a administração de fato do principal dirigente da entidade convenente:
h.1) o endereço oficial da contratada HC Comunicação & Marketing Ltda. era, à época dos fatos, av. Alfredo Ignácio Nogueira Penido, 335, Sala 1004, Jardim Aquarius, São José dos Campos, SP, CEP. 12.246-000 (peça 54, p. 6) . Tal sala é contigua à então sede da Abetar: av. Alfredo Ignácio Nogueira Penido, 335, Sala 1001 (peça 24, p. 19; e peça 54, p. 2) . Atualmente, encontra-se registrada no CNPJ no endereço residencial de sua sócia administradora, Sra. Hellem Maria de Lima e Silva (peça 54, p. 5; e peça 55, p. 4) ;
h.2) a contratada Mercado & Mercado Eventos Ltda. sequer possuía qualquer funcionário ou sede própria, com localização oficial no endereço da residência de sua sócia administradora, Sra. Jordana Karen de Morais Mercado (peça 24, p. 31, 33; e peça 54, p. 10; e peça 59, p. 3) ;
h.3) a empresa CH2 Comunicação Corporativa Ltda., participante do Convite 3/2010, tem, no CNPJ, sede no mesmo endereço do Diretor Presidente da Abetar, apartamento em condomínio residencial (peça 25, p. 7; peça 54, p. 15; e peça 55, p. 1) ;
h.4) o telefone atual da contratada HC Comunicação & Marketing Ltda. é o mesmo que a entidade convenente Abetar indicava, à época dos fatos, em seu registro do CNPJ: (12) 3018-7536 (peça 54, p.3 e 5) . Ademais, o telefone (12) 3933-7931 foi utilizado pela Abetar contratada (HC) , e por CH2 e Tosi, licitantes que participaram do Convite 3/2010, conforme demonstram os respectivos registros no CNPJ (peça 54, p. 3, 7, 15 e 20) ; e
h.5) o Relatório Anual de Informações Sociais (Rais) evidenciou que a empresa HC Comunicação & Marketing Ltda. não possuía qualquer funcionário no exercício de 2010, período em que foi contratada, não tendo exercido qualquer atividade (peça 56, p. 1-2) . Por sua vez, a empresa Mercado & Mercado Eventos Ltda. - ME também não tinha qualquer força de trabalho registrada para o ano de 2010 (peça 56, p. 3) .
36. Outro aspecto salientado pelo Ministério Público Federal, que reforça a constatação de desvio de recursos, refere-se ao fato de que o Congresso da Abetar 2010 (meta 2 do Convênio 732394/2010) , teve duplo financiamento (peça 24, p. 1) . A Petrobras, mediante patrocínio, transferiu à Abetar valor igual ao concedido pelo MTur, mais R$ 150.000,00 (peça 30, p. 173-180) .
37. Os fatos detalhados acima indicam, na condução do Convite 3/2010, a simulação de atos licitatórios e contratuais, com o conluio entre os licitantes, liderados pela entidade contratante. Enfim, evidenciam a prática de atos fraudulentos que resultaram na contratação de HC Comunicação & Marketing Ltda. e Mercado & Mercado Eventos Ltda., empresas de existência meramente fictícia, vinculadas direta ou indiretamente, por relações de parentesco, trabalho ou de negócios, ao Diretor Presidente da Abetar, Sr. Apostole Lazaro Chryssafidis, que as utilizou para desviar, em seu benefício, os recursos do Convênio 732394/2010 que, a princípio, teriam sido aplicados no pagamento dos serviços supostamente prestados pelas referidas contratadas.
 (...) 
Verifica-se, pelo acima transcrito, que há evidências sólidas obtidas pelo Ministério Público Federal de que as sociedades empresárias CH2 Comunicação Corporativa Ltda., Tosi Treinamentos Ltda. e HC Comunicação e Marketing, eram pessoas jurídicas fictícias, utilizadas para simular contratações e pagamentos com recursos de convênios firmados com o Mtur. 
Quanto ao Instituto Nova Cidadania, atual Instituto Brasileiro de Estudos e Pesquisa em Inovação, Tecnologia e Competitividade, observa-se que foi representado nas contratações pela então sócia administradora Sra. Jordana Karen de Morais Mercado (CPF XXX.920.358-XX) , também sócia administradora da firma Mercado e Mercado Eventos, pessoa jurídica contra a qual pesam as mesmas evidências de que se trata empresa de fachada utilizada no esquema de fraudes envolvendo a Abetar. 
Além disso, apontou-se que o endereço do instituto, conforme nota fiscal referente ao pagamento de contratos, seria na Avenida Alfredo Ignácio Nogueira Penido, n. 335/sala 1004, São José dos Campos - SP, que fica em sala contígua ao endereço da própria Abetar. Informa-se, ainda, que o Instituto não foi localizado nesse endereço, por ocasião de diligência realizada por servidores do Ministério Público Federal.
Essas pessoas jurídicas foram selecionadas em procedimentos promovidos pela Abetar em 2010, celebraram contratos e declararam ter recebido pagamentos pelos serviços objeto do convênio, circunstâncias que indicam fortemente o caráter simulado dos certames e dos contratos respectivos com o objetivo de desviar os recursos federais transferidos pelo Mtur.
Individualização de condutas e culpabilidade
Considerando os ilícitos acima identificados, a imputação de responsabilidade efetuada pelo tomador de contas atende aos pressupostos estabelecidos na jurisprudência desta Corte de Contas. Com efeito, há elementos para individualizar as condutas, o nexo de causalidade entre estas e as irregularidades geradoras do dano e está caracterizada a atuação, no mínimo culposa, dos responsáveis. Faz-se necessário, todavia, examinar a responsabilidade de outros agentes que podem ter concorrido para o dano, conforme a seguir demonstrado.
Conforme apontado pelo tomador de contas, a responsabilização deve incidir de forma solidária sobre a Abetar e seu dirigente, por terem concorrido diretamente para a ocorrência do débito, nos termos da Lei 8.443/1992. O Sr. Apostole Lázaro Chryssafidis, diretor-presidente da Abetar, subscreveu o pacto, evidenciando sua responsabilidade pela comprovação da execução regular do objeto e assinou a documentação de prestação de contas, responsabilizando-se pela idoneidade das informações e documentos apresentados. 
Quanto à entidade convenente, a jurisprudência desta Corte consolidou-se no sentido de que a entidade privada, ao receber transferências de recursos de convênio ou congênere firmado com o poder público federal, equipara-se a gestor público e responde solidariamente com seus dirigentes por prejuízos causados ao erário. É o que dispõe o enunciado da Súmula 286, abaixo transcrito:
SÚMULA TCU 286: A pessoa jurídica de direito privado destinatária de transferências voluntárias de recursos federais feitas com vistas à consecução de uma finalidade pública responde solidariamente com seus administradores pelos danos causados ao erário na aplicação desses recursos. 
Há evidências de culpabilidade na conduta da entidade e de seu dirigente, uma vez que deixaram de observar o procedimento esperado de um gestor diligente nas mesmas circunstâncias ao realizarem contratações de empresas de fachada, pagamentos por serviços não prestados e não apresentarem a documentação exigida pelo concedente para comprovação da execução do objeto do convênio.
Quanto às empresas e associação prestadoras de serviço indicadas na prestação de contas, observa-se que há evidências de que concorreram decisivamente para a configuração do prejuízo ao participarem da fraude para simular a execução do objeto do pacto e receberam pagamentos por serviços não comprovados. Nesse sentido, encontram-se nos autos os recibos firmados pelos administradores indicando o recebimento de pagamentos da Abetar por serviços cuja execução não restou comprovada. 
Além disso, os elementos probatórios obtidos pela CGU e pelo MPF indicam que essas pessoas jurídicas serviram de instrumento de simulação para que o dirigente da Abetar e outros agentes desviassem recursos públicos repassados mediante diversos convênios celebrados com o Mtur. 
Em tais circunstâncias, impõe-se a responsabilização das sociedades empresárias juntamente com a Abetar e seus dirigentes pelo dano ao erário em razão de sua participação na fraude para desviar recursos e simulação das informações de prestação de contas, nos termos do art. 16, § 2º, "b", da Lei 8.443/1992. Nesse sentido já decidiu esta Corte de Contas, conforme enunciado de jurisprudência selecionada abaixo transcrito:
Acórdão 314/2017-TCU-Plenário - Rel. Min. André de Carvalho
Enunciado
A despeito de a contratada atuar como empresa de fachada, o TCU pode promover sua citação não só para eventual imputação de débito, mas também para fins de declaração de inidoneidade (art. 46 da Lei 8.443/1992) .
Considerando, ainda, as evidências acima mencionadas de condutas dolosas para prática de fraude em prejuízo ao erário, impõe-se a responsabilização pessoal dos sócios administradores das pessoas jurídicas acima referidas, por meio da medida de desconsideração da personalidade jurídica, nos termos do art. 50 do Código Civil e jurisprudência deste TCU.
Em casos como presente, em que se caracteriza abuso da personalidade jurídica, materializada pelo desvio de finalidade ou confusão patrimonial, os efeitos de relações determinadas de obrigacionais podem alcançar os bens particulares de seus administradores ou sócios. Sob esse fundamento legal, esta Corte de Contas fixou entendimento de que a responsabilidade por prejuízo ao erário deve alcançar os sócios que se utilizam do véu da personalidade jurídica para desvio de recursos públicos (Acórdão 5764/2015-TCU-Primeira Câmara - Rel. Min. Benjamin Zymler, 2879/2017 - TCU Segunda Câmara - Rel. Min. Augusto Nardes, 3879/2019 - TCU - Segunda Câmara - Rel. Min. Ana Arraes, dentre inúmeros outros) .
Cabível, portanto, a medida preliminar de desconsideração da personalidade jurídica para responsabilizar os sócios das sociedades empresárias em alusão conforme detalhado no quadro abaixo:
Tabela 2
	Sociedade empresária/CNPJ
	Sócios/CPF

	ARC Consultoria Empresarial Ltda. (CNPJ 23.463.441/0001-25) 
	Anya Ribeiro de Carvalho (CPF: XXX.110.513-XX) e Zoya Dias Ribeiro (CPF XXX.998.613-XX) 

	CH2 Comunicação Corporativa Ltda. - ME (CNPJ 08.445.761/0001-69) 
	Mariana de Oliveira Finco Chryssafidis  (CPF XXX.684.649-XX) e Andreas Lazaros Chryssafidis (CPF XXX.915.078-XX) 

	Tosi Treinamentos Ltda. (CNPJ 09.606.437/0001-48) 
	Aline Vanessa Pupim (CPF XXX.113.628-XX) e Renata Silva Lourenco Santana (CPF XXX.187.188-XX) 

	Instituto Nova Cidadania (CNPJ 04.079.862/0001-02) 
	Fernando Aparecido Cursino (CPF XXX.328.388-XX) ; Jordana Karen de Morais Mercado (CPF XXX.920.358-XX) 

	HC Comunicação & Marketing Ltda. (CNPJ 10.408.955/0001-36) 
	Camila Silva Lourenco (CPF XXX.055.398-XX) Hellem Maria de Lima e Silva (CPF XXX.803.736-XX) ;

Em primeira análise, portanto, encontram-se elementos probatórios nos autos que autorizam a responsabilização da Associação Brasileira das Empresas de Transporte Aéreo Regional - Abetar solidariamente com seus dirigentes Srs. Apostole Lázaro Chryssafidis, Atila Yurtsever, bem com as pessoas jurídicas e respectivos sócios nominados na tabela 2 supra.
Importa ressalvar, todavia, que a imputação de responsabilidade às pessoas jurídicas e de seus sócios requer a juntada aos autos dos elementos probatórios coligidos na ACP 0004522-21.2013.4.03.6103 e no Inquérito Civil Público n. 1.34.014.000129/2011-96, considerando que não se encontram neste feito documentos relativos à composição societária das sociedades empresárias à época dos ilícitos praticados. 
Viabilidade do estabelecimento regular do contraditório 
Verifica-se que o interstício entre a data de ocorrência da irregularidade geradoras do dano ao erário, 15/2/2008, e a primeira notificação da responsável Sr. Apostole Lazaro Chryssafidis é inferior a dez anos. 
Com efeito, a primeira notificação dando ciência ao responsável pela entidade convenente das irregularidades constatadas na reanálise da prestação de contas pelo Mtur foi efetivada em 19/11/2016, conforme cópia da publicação no Diário Oficial da União (peça 61) . 
Considerando esses marcos iniciais e finais de contagem, não houve transcurso de prazo superior a dez anos entre a data de ocorrência do dano e a primeira notificação válida. 
Quanto à entidade Abetar, as sociedades empresárias acima referidas, seus respectivos sócios e o Sr. Atila Yurtsever, todavia, verifica-se que não houve notificação comprovadas nos autos. Não obstante, ainda não houve o transcurso do prazo decenal entre os pagamentos sem comprovação e a presente data.
Não se apresenta óbice, portanto, ao prosseguimento deste feito, considerando o parâmetro estabelecido no art. 6º, inciso II, da Instrução Normativa TCU 71/2012. 
Quantificação do dano e valor mínimo para instauração
Os critérios adotados pelo tomador de contas para quantificação não apresentam conformidade com o disposto na IN TCU 71/2012 e jurisprudência do Tribunal sobre a matéria, considerando as evidências responsabilidade de terceiros por pagamentos irregulares.
Cumpre ressaltar que a imputação solidária às empresas contratadas e seus sócios impõe a fixação das datas de ocorrência de acordo com os pagamentos efetuados, nos termos do art. 9º, II, do citado normativo. 
Utilizando-se esse critério, conforme detalhado na tabela 1 supra, contata-se que os débitos associados às irregularidades constatadas alcançam valor histórico total de R$ R$ 1.095.500,00, equivalente ao montante atualizado até 2/8/2019 de R$ 1.837.201,29 (peça 82) .
Verifica-se, também, que o valor atualizado do débito apurado (sem juros) em 1/1/2017 é de R$ 1.682.586,98 (peça 81) , portanto superior ao limite mínimo de R$ 100.000,00, na forma estabelecida conforme os arts. 6º, inciso I, e 19 da IN/TCU 71/2012, modificada pela IN/TCU 76/2016.
Outras informações relevantes
Em obediência ao comando contido no item 9.4 do Acórdão 1772/2017-TCU-Plenário - Relator Ministro-Substituto Augusto Sherman, informa-se que foram localizados os seguintes processos em tramitação nesta Corte de Contas em que há débito imputável às responsáveis:
	Processo
	Tipo
	Complemento do assunto

	Processo 031.739/2018-0
	  TCE
	  TCE instaurada pelo Ministério do Turismo em razão de não-comprovação da regular aplicação dos recursos repassados pela União, Convênio 450/2006, firmado com o Ministério do Turismo, Siafi/Siconv 571490, que teve como objeto GUIA DO VIAJANTE REGIONAL AVIATION. 

	Processo 007.781/2017-2
	  TCE
	  Tomada de Contas Especial 3/2017 de Coordenação-Geral de Convênio - Mtur

	 Processo 012.795/2017-8
	  TCE
	  Tomada de Contas Especial instaurada em razão de irregularidades verificadas na execução do convênio nº 1885/2009 (SIAFI nº 728599) , firmado entre o MTUR e a Associação Brasileira das Empresas de Transportes (E-TCE nº 12/2017 e processo nº 72031.008460/2009-76) .

	Processo 007.783/2017-5
	  TCE
	  Tomada de Contas Especial 2/2017 de COORDENAÇÃO-GERAL DE CONVÊNIO - MTur

	Processo 007.780/2017-6
	  TCE
	  Tomada de Contas Especial 8/2017 de COORDENAÇÃO-GERAL DE CONVÊNIO - MTur

	Processo 000.887/2015-3
	  TCE
	  Convênio 149/2010 (Siafi/Siconv 732394) firmado entre o Ministério do Turismo e a Associação Brasileira das Empresas de Transporte Aéreo Regional/ABETAR

	Processo 001.250/2015-9
	  TCE
	  Convênio 431/2008 (Siafi/Siconv 629187) firmado entre o Ministério do Turismo e a Associação Brasileira das Empresas de Transporte Aéreo Regional - ABETAR

	Processo 001.360/2015-9
	  TCE
	  Convênio 357/2009 (Siafi/Siconv 703572) firmado entre o Ministério do Turismo e a Associação Brasileira das Empresas de Transporte Aéreo Regional - ABETAR

	Processo 001.372/2015-7
	  TCE
	  Convênio 0059/2008 (Siafi/Siconv 623731) firmado entre o Ministério do Turismo e a Associação Brasileira das Empresas de Transporte Aéreo Regional - ABETAR

	Processo 016.917/2015-4
	  TCE
	  Convênio nº CV-1.287/2008 (Siafi 635898) firmado entre o Ministério do Turismo e Associação Brasileira das Empresas de Transporte Aéreo Regional-Abetar

	Processo 032.974/2014-0
	  TCE
	  Convênio 1.463/2010 (Siafi 749123) firmado entre o Ministério do Turismo e a Associação Brasileira das Empresas de Transporte Aéreo Regional-ABETAR

	Processo 012.690/2017-1
	  TCE
	Convênio 459/2006 (Siafi 571464) firmado entre o Ministério do Turismo e a Associação Brasileira das Empresas de Transporte Aéreo Regional-ABETAR

CONCLUSÃO
O exame das ocorrências descritas na seção "Exame Técnico" permitiu constatar a presença das informações necessárias à formação de juízo preliminar de preenchimento dos pressupostos de constituição e desenvolvimento válido desta TCE. 
Verifica-se que a diligência promovida por esta Unidade Técnica logrou obter parte das evidências documentais necessárias à comprovação da realização das despesas impugnadas. Não houve encaminhamento pelo Mtur de cópia do extrato bancário relativo à execução financeira da segunda parcela de recursos do convênio.
A partir dos elementos constantes nos autos e do exame acima efetuado foi possível, na forma dos arts. 10, § 1º, e 12, incisos I e II, da Lei 8.443/1992 c/c o art. 202, incisos I e II, do RI/TCU, definir a responsabilidade dos Srs. Apostole Lázaro Chryssafidis (CPF XXX.123.298-XX) , Atila Yurtsever (CPF XXX.550.387-XX) e da entidade Associação Brasileira das Empresas de Transporte Aéreo Regional - Abetar e quantificar adequadamente o débito a eles atribuído.  
Impõe-se, ainda, a responsabilização solidária das pessoas jurídicas beneficiárias dos pagamentos e de seus sócios dirigentes. Nesse sentido, a responsabilização solidária dos sócios dirigentes das sociedades empresárias ARC Consultoria Empresarial Ltda., CH2 Comunicação Corporativa Ltda. - ME, HC Comunicação & Marketing Ltda. e Tosi Treinamentos Ltda e da associação Instituto Nova Cidadania requer a prévia desconsideração da personalidade jurídica por decisão do relator ou do Tribunal.
Entende-se imprescindível, para auxiliar a instrução deste feito, a autorização do Ministro-Relator para que se proceda ao traslado para este processo dos elementos probatórios produzidos pelo Ministério Público Federal constantes dos autos do TC Processo 000.887/2015-3.
Também como medida instrutória adicional, sugere-se o encaminhamento de diligência à Caixa Econômica Federal para obtenção do extrato da conta bancária específica do Convênio 1885/2009-MTur (agência 2741, conta corrente 0600-8) relativo ao período de 1/3/2010 a 31/10/2010.
PROPOSTA DE ENCAMINHAMENTO 
Diante do exposto, propõe-se que o presente processo seja submetido ao Ministro-Relator propondo:
 desconsiderar a personalidade jurídica das sociedades empresárias e da associação abaixo relacionadas, para promover a responsabilização de seus respectivos dirigentes e sócios:
	Sociedade empresária/associação
	Sócios

	ARC Consultoria Empresarial Ltda. (CNPJ 23.463.441/0001-25) 
	Anya Ribeiro de Carvalho (CPF: XXX.110.513-XX) e Zoya Dias Ribeiro (CPF XXX.998.613-XX) 

	CH2 Comunicação Corporativa Ltda. - ME (CNPJ 08.445.761/0001-69) 
	Srs. Andreas Lazaros Chryssafidis (CPF XXX.915.078-XX) e Mariana de Oliveira Finco (CPF XXX.684.649-XX) 

	Tosi Treinamentos Ltda. (CNPJ 09.606.437/0001-48) 
	Aline Vanessa Pupim (CPF XXX.113.628-XX) e Renata Silva Lourenco Santana (CPF XXX.187.188-XX) 

	HC Comunicação & Marketing Ltda. (CNPJ 10.408.955/0001-36) 
	Camila Silva Lourenco (CPF XXX.055.398-XX) e Hellem Maria de Lima e Silva (CPF XXX.803.736-XX) 

	Instituto Nova Cidadania, atual Instituto Brasileiro de Estudos e Pesquisa em Inovacão, Tecnologia e Competitividade (CNPJ 04.079.862/0001-02) 
	Fernando Aparecido Cursino (CPF XXX.328.388-XX) e Jordana Karen de Morais Mercado (CPF XXX.920.358-XX) 

citar os responsáveis abaixo relacionados para que, no prazo de quinze dias, apresentem alegações de defesa e/ou recolham, solidariamente, aos cofres do Tesouro Nacional a quantia a seguir indicada, atualizada monetariamente a partir da respectiva data, até o efetivo recolhimento, abatendo-se na oportunidade a quantia eventualmente ressarcida, na forma da legislação em vigor, em face da irregularidade abaixo especificada:
b.1) Irregularidade: não comprovação da boa e regular aplicação dos recursos repassados pelo Ministério do Turismo à Associação Brasileira das Empresas de Transporte Aéreo Regional - Abetar, no exercício de 2006, por força do Convênio 1885/2009, configurada por:
i) simulação da execução das despesas declaradas na prestação de contas do convênio configurada pelas informações de adjudicação, contratação e pagamento de serviços com recursos do convênio à sociedade empresária ARC Consultoria Empresarial Ltda (CNPJ 23.463.441/0001-25) , de existência fictícia e/ou utilizada como fachada para a prática de fraudes em prejuízo do erário, conforme apurado na Ação Civil Pública n. 0004522-21.2013.4.03.6103; e
 não-apresentação de documentação exigida pelo Mtur para comprovar a regular execução financeira das despesas previstas no plano de trabalho.
Dispositivos violados: art. 37, caput, c/c o art. 70, parágrafo único, da Constituição da República Federativa do Brasil, art. 93 do Decreto-lei 200/67, art. 66 do Decreto 93.872/1996 e Acórdão 1459/2012-TCU-Plenário - Rel. Min. Augusto Nardes.
Responsável: Apostole Lázaro Chryssafidis (CPF XXX.123.298-XX) 
Condutas: Deixar de apresentar, na condição de diretor-presidente da Associação Brasileira das Empresas de Transporte Aéreo Regional - Abetar, a documentação requerida pelo Ministério do Turismo para comprovar a regularidade da execução financeira do Convênio 943/2007, bem como simular a celebração de contratos e autorização de pagamentos com recursos do convênio às empresas, de existência fictícia ou utilizadas como fachada para a prática de fraudes em prejuízo do erário.
Responsável: Associação Brasileira das Empresas de Transporte Aéreo Regional - Abetar (CNPJ 05.086.765/0001-00) 
Conduta: Deixar de apresentar, na condição de entidade privada convenente e recebedora dos recursos, a documentação requerida pelo Ministério do Turismo para comprovar a execução financeira do objeto do Convênio 943/2007, bem como simular a adjudicação, celebração de contratos e autorização de pagamentos com recursos do convênio às empresas, de existência fictícia e/ou utilizadas como fachada para a prática de fraudes em prejuízo do erário.
b.2) simulação de participação em processo licitatório, de celebração de contrato e de recebimento de pagamento por serviços declarados na prestação de contas dos recursos do Convênio 1885/2009 repassados pelo Ministério do Turismo à Associação Brasileira das Empresas de Transporte Aéreo Regional - Abetar, no exercício de 2006, por sociedades empresárias fictícias e/ou utilizadas como fachada para a prática de fraudes em prejuízo do erário, conforme apurado na Ação Civil Pública n. 0004522-21.2013.4.03.6103
Dispositivos violados: art. 37, caput, da Constituição da República Federativa do Brasil, art. 186 do Código Civil e arts. 3º e 90 da Lei 8.666/1993.
Responsável: ARC Consultoria Empresarial Ltda. (CNPJ 23.463.441/0001-25) 
Conduta: atuar, na condição de sociedade empresária, em conluio com os dirigentes da Abetar para simular a legalidade de sua participação no processo licitatório Convite 001/2010, respectivo contrato e recebimento de pagamentos por serviços cuja prestação não foi comprovada;
Responsáveis: Anya Ribeiro de Carvalho (CPF: XXX.110.513-XX) e Zoya Dias Ribeiro (CPF XXX.998.613-XX) 
Conduta: utilizar-se, na condição de sócio administrador, da sociedade empresária ARC Consultoria Empresarial Ltda para simular participação no processo licitatório Convite 001/2010, execução do contrato, emissão de documentos e obter pagamentos por serviços à entidade Abetar cuja prestação não foi comprovada.
Responsável: CH2 Comunicação Corporativa Ltda., 
Conduta: atuar, na condição de sociedade empresária, em conluio com os dirigentes da Abetar para simular a legalidade da participação no processo licitatório Convite 001/2010, respectivo contrato e recebimento de pagamentos por serviços cuja prestação não foi comprovada.
Responsáveis: Srs. Andreas Lazaros Chryssafidis (CPF XXX.915.078-XX) e Mariana de Oliveira Finco  (CPF XXX.684.649-XX) 
Conduta: utilizar-se, na condição de sócio administrador, da sociedade empresária CH2 Comunicação Corporativa Ltda para simular participação no processo licitatório Convite 009/2008, execução do contrato, emissão de documentos e obter pagamentos por serviços à entidade Abetar cuja prestação não foi comprovada.
Responsável: Tosi Treinamentos Ltda (CNPJ 09.606.437/0001-48) .
Conduta: atuar, na condição de sociedade empresária, em conluio com os dirigentes da Abetar para simular a legalidade da participação no processo licitatório Convite 002/2010, respectivo contrato e recebimento de pagamentos por serviços cuja prestação não foi comprovada;

Responsáveis: Aline Vanessa Pupim (CPF XXX.113.628-XX) e Renata Silva Lourenco Santana (CPF XXX.187.188-XX) 
Conduta: utilizar, na condição de sócio administrador, a sociedade empresária Tosi Treinamentos Ltda para simular participação no processo licitatório Convite 009/2008, execução do contrato, emissão de documentos e obter pagamentos por serviços à entidade Abetar cuja prestação não foi comprovada.
Responsável: Instituto Nova Cidadania (CNPJ 04.079.862/0001-02) 
Conduta: atuar, na condição de sociedade empresária, em conluio com os dirigentes da Abetar para simular a legalidade da participação no processo licitatório Convite 001/2010, respectivo contrato e recebimento de pagamentos por serviços cuja prestação não foi comprovada;
Responsáveis: Fernando Aparecido Cursino (CPF XXX.328.388-XX) ; Jordana Karen de Morais Mercado (CPF XXX.920.358-XX) 
Responsável: HC Comunicação & Marketing Ltda. (CNPJ 10.408.955/0001-36) 
Conduta: atuar, na condição de sociedade empresária, em conluio com os dirigentes da Abetar para simular a legalidade de contratação e recebimento de pagamentos por serviços cuja prestação não foi comprovada;
Responsáveis: Camila Silva Lourenco Lam Seng (CPF XXX.055.398-XX) e Hellem Maria de Lima e Silva (CPF XXX.803.736-XX) ;
Conduta: utilizar, na condição de sócio administrador, a sociedade empresária Tosi Treinamentos Ltda para simular participação no processo licitatório Convite 009/2008, execução do contrato, emissão de documentos e obter pagamentos por serviços à entidade Abetar cuja prestação não foi comprovada.
Débitos:
Débito 1 - Responsáveis solidários: Srs. Apostole Lázaro Chryssafidis, Anya Ribeiro de Carvalho (CPF: XXX.110.513-XX) e Zoya Dias Ribeiro (CPF XXX.998.613-XX) e as pessoas jurídicas Associação Brasileira das Empresas de Transporte Aéreo Regional - Abetar e ARC Consultoria Empresarial Ltda.
	Data de ocorrência
	Valor (R$) 

	1/4/2010
	117.000,00

	15/9/2010
	78.000,00

Débito 2: Responsáveis solidários: Srs. Apostole Lázaro Chryssafidis, Mariana de Oliveira Finco Chryssafidis, Andreas Lazaros Chryssafidis e as pessoas jurídicas Associação Brasileira das Empresas de Transporte Aéreo Regional - Abetar e CH2 Comunicação Corporativa Ltda.
	Data de ocorrência
	Valor (R$) 

	18/3/2010
	115.150,00

Débito 3: Responsáveis solidários: Srs. Apostole Lázaro Chryssafidis, Aline Vanessa Pupim (CPF XXX.113.628-XX) e Renata Silva Lourenco Santana (CPF XXX.187.188-XX) e as pessoas jurídicas Associação Brasileira das Empresas de Transporte Aéreo Regional - Abetar e Tosi Treinamentos Ltda.
	Data de ocorrência
		Valor (R$) 

	16/6/2010
		82.500,00

	15/9/2010
		192.500,00

	1/10/2010
		190.850,00

Débito 4: Responsáveis solidários: Srs. Apostole Lázaro Chryssafidis, Fernando Aparecido Cursino (CPF XXX.328.388-XX) ; Jordana Karen de Morais Mercado (CPF XXX.920.358-XX) e as pessoas jurídicas Associação Brasileira das Empresas de Transporte Aéreo Regional - Abetar e Instituto Nova Cidadania.
	Data de ocorrência
	Valor (R$) 

	18/3/2010
	246.400,00

Débito 5: Responsáveis solidários: Srs. Apostole Lázaro Chryssafidis, Camila Silva Lourenco (CPF XXX.055.398-XX) Hellem Maria de Lima e Silva (CPF XXX.803.736-XX) ; e as pessoas jurídicas Associação Brasileira das Empresas de Transporte Aéreo Regional - Abetar e HC Comunicação & Marketing Ltda (CNPJ 10.408.955/0001-36) .
	Data de ocorrência
	Valor (R$) 

	8/10/2010
	68.100,00

 autorizar esta unidade técnica a proceder o traslado para os presentes autos das peças do TC Processo 000.887/2015-3 necessárias à instrução, em especial daquelas referentes aos documentos referentes à Ação Civil Pública 0004522-21.2013.4.03.6103 e ao Inquérito Civil Público n. 1.34.014.000129/2011-96; e
 realizar diligência, com fundamento nos arts. 10, § 1º, e 11 da Lei 8.443/1992 c/c o art. 157 do RI/TCU, à Caixa Econômica Federal, para que, no prazo de 15 dias, encaminhe cópia do extrato da conta bancária específica do Convênio 1885/2009-MTur (agência 2741, conta corrente 0600-8) relativo ao período de 1/3/2010 a 31/10/2010."
	É o Relatório.

não há.

Não atuou.

TOMADA DE CONTAS ESPECIAL. MTUR. CONVÊNIO. REPROVAÇÃO DA PRESTAÇÃO DE CONTAS. FRAUDE. EMPRESAS FICTÍCIAS. PAGAMENTOS ANTECIPADOS. SUPERFATURAMENTO. DESCONSIDERAÇÃO DA PERSONALIDADE JURÍDICA. CITAÇÃO. AUTORIZAÇÃO PARA DILIGÊNCIA E JUNTADA DE DOCUMENTOS.

TOMADA DE CONTAS ESPECIAL (TCE)

Secretaria de Controle Externo de Tomada de Contas Especial (SecexTCE).

Trata-se de Tomada de Contas especial instaurada pelo Ministério do Turismo - MTur em desfavor do Apostole Lazaro Chryssafidis e da pessoa jurídica Associação Brasileira das Empresas de Transporte Aéreo Regional (Abetar) , em razão da não comprovação da boa e regular aplicação dos recursos repassados do Convênio 1885/2009 (Siafi/Siconv 728599) celebrado entre o ministério e a referida associação.
2.	O referido convênio teve por objeto a realização do projeto intitulado "incentivar o turismo por meio do apoio ao Projeto de Qualificação Técnica e Capacitação Profissional para o segmento do Transporte Aéreo Regional", com vigência estipulada até 17/09/2013.
3.	Os recursos previstos para implementação do objeto do referido convênio foram orçados no valor total de RS 1.224.712,00, sendo R$ 1.095.500,00 à conta do concedente e R$ 129.212,00 de contrapartida da convenente. Os recursos federais foram liberados mediante as ordens bancárias 2010OB800438, de 17/3/2010, e 2010OB801260, de 13/9/2010.
4.	Após regular diligência da entidade convenente na fase interna, foram evidenciadas irregularidade  na prestação de contas, sobretudo um esquema de fraudes nas contratações de serviços praticadas por dirigentes da Abetar, conforme se depreende da Nota Técnica de Análise Financeira 12/2012 (peça 43) , que reuniu constatações da Controladoria-Geral da União na Auditoria Especial n. 00190.020860/2011-31, deste Tribunal (Acórdão 2236/2011-TCU-Plenário, rel. min. Valmir Campelo) , bem como de inquérito civil público do Ministério Público Federal.
5.	O órgão concedente reprovou as contas do referido convênio acompanhando o disposto no Parecer Técnico n. 24/2013, de 9/7/2013 e pronunciou-se pela existência de débito no valor integral dos recursos transferidos.
6.	Reanalisando a prestação de contas, o órgão concedente ratificou o posicionamento anterior, por meio da Nota Técnica de Reanálise Financeira n. 737/2016 (peça 58) . Ante a ausência de manifestação dos responsáveis e de recolhimento do valor impugnado, o Ministério do Turismo instaurou a presente tomada de contas especial, seguindo-se as manifestações formais do relatório (peça 66) e do certificado de auditoria (peça 67) , do Ministério da Transparência, Fiscalização e Controladoria-Geral da União, assim como do parecer do Controle Interno (peça 68) e do pronunciamento ministerial (peça 69) , todos concluindo pela responsabilidade solidária da entidade com seus dirigentes pelo ilícito gerador de dano ao erário.
7.	Em manifestação à peça 70, a SecexTCE propôs a diligência do Ministério do Turismo para obtenção de cópia integral da documentação de prestação de contas do Convênio 1885/2009 (Siafi/Siconv 728599) apresentada pela Abetar, incluindo o extrato bancário da conta corrente específica de movimentação dos recursos do convênio. Além disso, sugeriu que fosse autorizado o traslado, para os presentes autos, das peças do TC Processo 000.887/2015-3 necessárias à instrução, em especial daquelas referentes à Ação Civil Pública n. 0004522-21.2013.4.03.6103 e ao Inquérito Civil Público n. 1.34.014.000129/2011-96.
8.	Após o exame da documentação enviada, em atendimento à diligência do Mtur, a unidade instrutiva, apesar da incompletude dos registros do extrato da conta bancária do convênio, concluiu, com base no exame de outros documentos (notas fiscais e recibos) , que foram feitos pagamentos pela entidade convenente, no valor total de R$ 1.083.297,00, distribuído entre as empresas CH2 Comunicação e Marketing Ltda., Instituto Nova Cidadania, ARC Consultoria Empresarial Ltda., Tosi Treinamentos Ltda. e HC Comunicação e Marketing.
9.	Apesar de terem sido obtidos elementos suficientes para embasar a responsabilização, a quantificação do débito e formular as imputações de irregularidade, a SecexTCE propõe a obtenção de cópia integral do extrato bancário da conta corrente acima citada, relativo ao período de 1/3/2010 a 31/10/2010, junto à Caixa Econômica Federal, a fim de ratificar a movimentação financeira, proposta que conta com a minha anuência.
10.	A unidade instrutiva, com base em exame próprio e em informações constantes de manifestações da CGU, do Ministério Público Federal e do órgão concedente, concluiu que houve dano ao erário na execução do ajuste em questão, em razão das constadas evidências de simulação de contratações e pagamento de despesas superfaturadas a empresas fictícias ou utilizadas para desviar recursos, além de lacunas documentais relativas à execução físico-financeira do pacto.
11.	Adoto como razão de decidir o exame da SecexTCE, acolhendo in totum a sua proposta de encaminhamento, sem prejuízo de tecer considerações a respeito da caracterização das irregularidades, da individualização das condutas e culpabilidade, assim como do regular estabelecimento do contraditório, o que faço de forma sintética, em razão de que ainda me pronunciarei no exame do mérito destes autos, já que a proposta que apresento, neste momento, abarca tão somente a autorização de citação dos responsáveis.
12.	Como demonstrou a unidade técnica no relatório precedente, são várias as irregularidades constatadas, a exemplo das seguintes:
12.1.	ausência nos autos de cópia do estatuto da convenente;
12.2.	fortes indícios de superfaturamento nos valores orçados;
12.3.	indícios de favorecimento de um grupo de empresas com ligações com o Diretor/Presidente da convenente;
12.4.	assinatura dos contratos 01 e 02/2010 antes da realização do correspondente procedimento licitatório (01/2010) ;
12.5.	comprovação insuficiente da realização da capacitação prevista no plano de trabalho.
13.	A auditoria especial promovida pela CGU constatou fraude e superfaturamento no convênio em tela, o que se depreende de trechos do pronunciamento daquele órgão, os quais permito-me transcrever:
"Cabe ressaltar que a ABETAR não utilizou o procedimento de cotação prévia e sim optou por utilizar a modalidade de licitação Convite, que é regulada pela Lei nº 8.666/1993, para contratar as empresas para prestação dos serviços previstos no Convênio nº 728599/2009. Contudo, os dispositivos da Lei nº 8666/93 não foram observados pela entidade (¿) "
" (¿) os valores de referência para cada uma das quatro metas do Plano de Trabalho eram superiores a R$100.000,00, de forma que a ABETAR não poderia ter utilizado a modalidade convite para a contratação e sim deveria ter utilizado a modalidade tomada de preços."
"Outro fato importante a destacar é a contratação da empresa HC Comunicação e Marketing Ltda, por meio do contrato nº 06/2010. A citada empresa foi contratada pelo valor de R$ 68.100,00 sem a realização de licitação, tampouco cotação prévia. Importante também mencionar que a descrição dos serviços contidos na nota fiscal nº 0020, de 24/09/2010, emitida pela empresa HC é igual aos serviços prestados pela empresa CH2 Comunicação Corporativa, ou seja, houve duplicidade de pagamento pelos mesmos serviços."
"A Associação Brasileira das Empresas de Transporte Aéreo Regional celebrou 06 contratos para execução do objeto do convênio nº 728599/2009. Em todos os contratos existiam cláusulas prevendo que o pagamento à contratada seria feito na assinatura do contrato, mediante a apresentação de documento fiscal. (¿) ficou demostrado que as notas fiscais foram emitidas no mesmo dia da assinatura dos contratos ou em data próxima, sem que os serviços tivessem sido efetivamente prestados à época em que os pagamentos foram realizados."
"Analisando o Contrato nº 05/2009, celebrado entre a ABETAR e a empresa Tosi Treinamentos LTDA, foi constatado que os valores praticados no instrumento contratual estão superiores aos praticados no mercado"
14.	O Mtur, ao ter ciência das constatações de fraude em convênios firmados com a Abetar, requereu a apresentação de elementos probatórios adicionais relativos à execução dos contratos celebrados com os prestadores de serviço especificados na prestação de contas, especialmente documentos comprobatórios da realização efetiva do evento programado. Os responsáveis, todavia, deixaram de apresentar a comprovação requerida, configurando violação do dever de prestar contas e autorizando a presunção de prejuízo ao erário.
15.	Há evidências de culpabilidade na conduta da Abetar e de seus dirigentes, uma vez que deixaram de observar o procedimento esperado de um gestor diligente ao realizarem contratações de empresas de fachada, pagamentos por serviços não prestados e não apresentarem a documentação exigida pelo concedente para comprovação da execução do objeto do convênio.
16.	Na qualidade de diretor-presidente da Abetar e signatário do ajuste e da documentação de prestação de contas, Apostole Lázaro Chryssafidis é responsável pelo dano apurado, respondendo solidariamente com aquela associação, nos termos do enunciado da Súmula 286 desta Corte. 
17.	Registro que a entidade Abetar e Apostole Lázaro Chryssafidis constam como responsáveis em outros onze processos em tramitação nesta Corte, originados das constatações objeto do Inquérito Civil Público n. 1.34.014.000129/2011-96 e de diversas ações civis públicas referentes a atos de improbidade administrativa causadores de enriquecimento ilícito e danos ao patrimônio público, a partir da liberação de recursos pelo MTur à Abetar. 
18.	Quanto às empresas e à associação prestadoras de serviço indicadas na prestação de contas, observo que há evidências de que concorreram decisivamente para a configuração do prejuízo ao participarem da fraude para simular a execução do objeto do pacto e receberam pagamentos por serviços não comprovados. Nesse sentido, encontram-se nos autos os recibos firmados pelos administradores indicando o recebimento de pagamentos da Abetar por serviços cuja execução não restou comprovada. 
19.	O uso das sociedades empresárias citadas nestes autos no esquema de fraudes envolvendo a referida entidade, inclusive, foi tratado no trecho do relatório que embasou o Acórdão 973/2018-TCU-Plenário (rel. min. Bruno Dantas) , prolatado nos autos do TC Processo 000.887/2015-3, uma TCE relativa a outro convênio firmado pelo Mtur com a Abetar. O tratamento do tema pelo relator naquele processo demonstrou que há sólidas evidências obtidas pelo Ministério Público Federal de que as sociedades empresárias CH2 Comunicação Corporativa Ltda., Tosi Treinamentos Ltda. e HC Comunicação e Marketing eram pessoas jurídicas fictícias, utilizadas para simular contratações e pagamentos com recursos de convênios firmados com o Mtur. 
20.	Ademais, os elementos probatórios obtidos pela CGU e pelo MPF indicam que essas pessoas jurídicas serviram de instrumento de simulação para que o dirigente da Abetar e outros agentes desviassem recursos públicos repassados mediante diversos convênios celebrados com o Mtur. 
21.	Nessas circunstâncias, é possível a responsabilização das sociedades empresárias juntamente com a Abetar e seus dirigentes pelo dano ao erário em razão de sua participação na fraude para desviar recursos e simulação das informações de prestação de contas, nos termos do art. 16, § 2º, alínea "b", da Lei 8.443/1992, podendo citar nesse sentido o Acórdão 314/2017-TCU-Plenário (rel. min. André de Carvalho) .
22.	Presentes as evidências de condutas dolosas para prática de fraude em prejuízo ao erário, impõe-se a responsabilização pessoal dos sócios administradores das pessoas jurídicas acima referidas, por meio da medida de desconsideração da personalidade jurídica, nos termos do art. 50 do Código Civil e jurisprudência deste TCU.
23.	Caracterizando-se o abuso da personalidade jurídica, materializada pelo desvio de finalidade ou confusão patrimonial, os efeitos de relações determinadas de obrigacionais podem alcançar os bens particulares de seus administradores ou sócios. Sob esse fundamento legal, esta Corte de Contas fixou entendimento de que a responsabilidade por prejuízo ao erário deve alcançar os sócios que se utilizam do véu da personalidade jurídica para desvio de recursos públicos (Acórdão 5764/2015-TCU-Primeira Câmara - rel. min. Benjamin Zymler, 2.879/2017 - TCU - Segunda Câmara - rel. min. Augusto Nardes, 3.879/2019 - TCU - Segunda Câmara - rel. Min. Ana Arraes, dentre inúmeros outros) .
24.	Nesse sentido, acompanho a proposta preliminar da unidade técnica de desconsideração da personalidade jurídica, para responsabilizar os sócios das seguintes sociedades empresárias:
	Sociedade empresária/CNPJ
	Sócios/CPF

	ARC Consultoria Empresarial Ltda. (CNPJ 23.463.441/0001-25) 
	Anya Ribeiro de Carvalho (CPF: 050.110.513-15) ;
Zoya Dias Ribeiro (CPF 140.998.613-68) .

	CH2 Comunicação Corporativa Ltda. - ME (CNPJ 08.445.761/0001-69) 
	Mariana de Oliveira Finco Chryssafidis (CPF 008.684.649-37) ;
Andreas Lazaros Chryssafidis (CPF 296.915.078-62) 

	Tosi Treinamentos Ltda. (CNPJ 09.606.437/0001-48) 
	Aline Vanessa Pupim (CPF 383.113.628-90) ;
Renata Silva Lourenco Santana (CPF 347.187.188-80) .

	Instituto Nova Cidadania (CNPJ 04.079.862/0001-02) 
	Fernando Aparecido Cursino (CPF 254.328.388-93) ; 
Jordana Karen de Morais Mercado (CPF 173.920.358-51) .

	HC Comunicação & Marketing Ltda. (CNPJ 10.408.955/0001-36) 
	Camila Silva Lourenco (CPF 315.055.398-97) ; Hellem Maria de Lima e Silva (CPF 434.803.736-15) .

25.	Entretanto, por dever de ofício, submeto a questão a este Colegiado, em linha com a consolidada jurisprudência do TCU, da qual cito apenas os Acórdão 2589/2010-TCU-Plenário (de minha relatoria) , 2.474/2019-TCU-Primeira Câmara (rel. min. Weder de Oliveira) e 2.096/2011-Primeira Câmara (rel. min. Walton Alencar Rodrigues) .
26.	Quanto ao Instituto Nova Cidadania, atual Instituto Brasileiro de Estudos e Pesquisa em Inovação, Tecnologia e Competitividade, observo que foi representado nas contratações pela então sócia administradora Jordana Karen de Morais Mercado (CPF 173.920.358-51) , também sócia administradora da firma Mercado e Mercado Eventos, pessoa jurídica contra a qual pesam as mesmas evidências de que se trata empresa de fachada utilizada no esquema de fraudes envolvendo a Abetar. 
27.	A SecexTCE também propõe a responsabilização solidária de Atila Yurtsever, que figura como dirigente da Abetar. Ainda que esse dirigente não tenha sido notificado dentro do prazo a que alude o art. 6º, inciso II, da Instrução Normativa-TCU 72/2012, destaco que a dispensa da instauração da tomada de contas, nesse caso, trata-se de uma faculdade desta Corte. Aliás, o simples transcurso do referido prazo entre a data do ato irregular e a citação não é, por si só, razão suficiente para o arquivamento da tomada de contas especial, sem exame de mérito. É preciso que, além disso, fique demonstrado efetivo prejuízo à racionalidade administrativa, à economia processual, à ampla defesa ou ao contraditório (Acórdão 298/2019-TCU-Segunda Câmara, de minha relatoria e Acórdão 461/2017-TCU-Primeira Câmara, rel. min. Walton Alencar Rodrigues) .
28.	De igual modo, percebo que alguns pagamentos sem comprovação foram realizados nas datas de 18/3/2010, 1/4/2010 e 16/6/2010, de modo que a citação a ser realizada, ao menos quanto a esses pagamentos, ultrapassará o prazo decenal de que trata o art. 6º, inciso II, da IN-TCU 72/2012. Todavia, em virtude da jurisprudência já mencionada, penso que as citações às empresas e aos seus sócios podem ser realizadas.
29.	Feitas essas considerações, acompanho todas as propostas da unidade técnica à peça 83.
	Ante o exposto, VOTO por que o Tribunal adote o Acórdão que ora submeto à apreciação deste Colegiado.
TCU, Sala das Sessões Ministro Luciano Brandão Alves de Souza, em 29 de setembro de 2020.
AROLDO CEDRAZ
Relator